【裁判字號】    97,易,417
【裁判日期】    970627
【裁判案由】    詐欺
【裁判全文】
臺灣桃園地方法院刑事判決               97年度易字第417號
聲  請  人  臺灣桃園地方法院檢察署檢察官
被      告  甲○○
上列被告因詐欺案件，經檢察官聲請以簡易判決處刑（臺灣桃園
地方法院檢察署96年度偵字第29255 號），本院認不宜以簡易判
決處刑，改依通常程序審理，判決如下：
    主  文
甲○○無罪。
    理  由
一、聲請簡易判決處刑意旨略以：被告甲○○、高志偉（所犯幫
    助詐欺取財罪，業經檢察官聲請簡易判決處刑，由本院以97
    年度桃簡字第413 號簡易判決判處有期徒刑3 月）係夫妻，
    皆可預見提供銀行帳戶供他人使用，可能供詐欺者掩飾或隱
    匿渠等犯罪所得財物，竟不違背其本意，基於提供自己銀行
    帳戶予不明之人幫助他人掩飾犯罪所得財物之犯意，2 人共
    同於民國96年10月20日18時許，前往桃園市○○路麥當勞對
    面，以每本代價新台幣5000元，將高志偉所有之華南商業銀
    行（以下簡稱華南銀行）大溪分行，帳號：00000000000000
    00000 號（係93年12月14日所申請開立）及第一銀行大溪分
    行、被告甲○○所有之土地銀行新店分行、合作金庫新店分
    行等之銀行存摺、金融卡及密碼，販賣交付予某真實姓名不
    詳綽號「毛毛」之成年人做為犯罪工具。嗣該男子所屬詐欺
    集團基於意圖為自己不法所有之犯意，由其集團所屬不詳姓
    名之成年人，於96年10月22日17時3 分許藉由電話向被害人
    丙○○佯稱其向東森購物購買東西所簽收的單子不小心設定
    成分期付款，要求被害人丙○○依其指示操作提款機撤銷分
    期付款動作，致被害人丙○○因而陷於錯誤，於96年10月22
    日17時37分及18時24分許分別轉帳15545 元及29988 元至高
    志偉所有之上開華南銀行大溪分行帳戶內。嗣因被害人丙○○發覺受騙而報警處理。因認被告甲○○涉有刑法第30條第
    1 項前段、第339 條第1 項之幫助詐欺取財罪嫌。
二、按犯罪事實應依證據認定之，無證據不得推定其犯罪事實，
    刑事訴訟法第154 條第2 項定有明文。次按刑事訴訟法第16
    1 條已於民國91年2 月8 日修正公布，其第1 項規定：檢察
    官就被告犯罪事實，應負舉證責任，並指出證明之方法。因
    此，檢察官對於起訴之犯罪事實，應負提出證據及說服之實
    質舉證責任。倘其所提出之證據，不足為被告有罪之積極證
    明，或其指出證明之方法，無從說服法院以形成被告有罪之
    心證，基於無罪推定之原則，自應為被告無罪判決之諭知（
    最高法院92年台上字第128 號判例參照）。又同法第163 條
    亦在同時一併修正，證據調查應以當事人為主，法院為輔，
    而僅具補充及輔助地位，該條第2 項前段規定，法院為發現
    真實，「得」依職權調查證據，舊規定則係「應」依職權調
    查證據，則是否補充介入調查，成為法院職權裁量事項，非
    謂負有調查之義務，檢察官舉證責任始終存在，倘檢察官未
    能善盡實質的舉證責任，法院以被告犯罪不能證明而為無罪
    判決時，如檢察官僅以法院未作補充介入調查為唯一理由而
    提起上訴，其上訴即非有理。至同條第2 項但書係立法部門
    自提修正草案，為司法院研擬草案內容所無，惟自刑事訴訟
    法責成檢察官負擔實質的舉證責任以後，法院發見真實釐清
    案情之查證義務，較德國刑事訴訟法要求該國法官應盡其澄
    清義務之程度為輕，被告受無罪推定，檢察官舉證責任不因
    第2 項有但書之規定而得以減免。是該條第2 項但書所指事
    項，應均以有利於被告之考量方得為之，否則，對檢察官未
    盡實質舉證責任之案件，竟要求法院接續依職權調查不利於
    被告之證據，豈非形同糾問，殊與修法本旨有違（參見朱石
    炎著，刑事訴訟法上第184 頁至第186 頁）。復幫助犯之成
    立，以正犯之行為成立犯罪為前提，如僅有幫助行為，正犯
    並未成立犯罪，亦無從成立幫助犯，核先敘明。
三、聲請人認被告甲○○涉犯幫助詐欺取財罪嫌，無非係以被告
    自白販賣帳戶、被害人丙○○於警詢中指述，及華南銀行大
    溪分行之開戶基本資料及交易明細表各1 份、郵局自動櫃員
    機儲戶交易明細表影本2 紙在卷可稽。且被告為智慮成熟之
    成年人，當可預見將存褶、提款卡等有關個人財產、身分之
    物品，淪落於他人手中，極可能被利用為與詐騙有關之犯罪
    工具，其有不確定故意至明等，為其主要論據。
四、訊據被告甲○○固坦承與其夫高志偉共同於96年10月20日18
    時許，前往桃園市○○路麥當勞處，並由其將高志偉所有之
    華南銀行大溪分行、第一銀行大溪分行、及其所有之土地銀
    行新店分行、合作金庫新店分行之銀行存款帳戶之存摺、金
    融卡及密碼等物，一併交付予許志煜使用，並由許志煜交付
    現金2 萬元報酬之事實。然查：
（一）按刑法第28條之共同正犯，係指2 人以上共同實行犯罪之
      行為而言，幫助他人犯罪，並非實行之正犯，在事實上雖
      有2 人以上幫助詐欺，要亦各負幫助詐欺罪責，無適用刑
      法第28條之規定論處共同幫助詐欺罪刑。本件高志偉於上
      揭時間與被告甲○○共同前往桃園市○○路麥當勞處，目
      的是要販賣其2 間銀行存摺予許志煜一情，業據同案被告
      高志偉於偵查中供述在卷，雖被告甲○○供稱當時係由其
      將高志偉及其所有之存摺等物交付許志煜，惟仍無悖於同
      案被告高志偉要借用帳戶之本意。然幫助犯並無共犯之適
      用，業如前述，是被告甲○○、同案被告高志偉本應各負
      幫助詐欺罪責，方為適法，自不能以同案被告高志偉成立
      犯罪，即認渠等係「共同幫助」。
（二）又遍觀全卷，本件係被害人丙○○於96年10月22日17時37
      分及18時24分許分別轉帳15545 元及29988 元至同案被告
      高志偉所有之上開華南銀行大溪分行帳戶內等情，業據被
      害人丙○○於警詢中指述綦詳，並有華南銀行大溪分行同
      案被告高志偉之交易明細表1 份、郵局自動櫃員機儲戶交
      易明細表影本2 紙在卷可稽。是被告甲○○之此部分幫助
      行為，於檢察官所提之證據下，並無舉出有何被害人匯款
      至被告甲○○之帳戶而有正犯詐欺行為之情事，以供本院
      查證，則本件檢察官就不利於被告之證據部分，並未負實
      質舉證責任，本院復無依刑事訴訟法第163 條第2 項之規
      定依職權調查證據之情狀。是依上揭說明及基於幫助犯之
      從屬性，自未能遽論被告甲○○有何幫助詐欺取財犯行，
      揆諸首揭說明，應為被告甲○○無罪之諭知。
五、末檢察官聲請簡易判決處刑之案件，經法院認為有第451條
    之1第4 項但書規定之情形者，應適用通常程序審判之，刑
    事訴訟法第452 條定有明文。本件被告既應為無罪判決之諭
    知，本不得適用刑事訴訟法第7 編所定之簡易程序對其為論
    罪科刑，而應依刑事訴訟法第452 條規定適用通常程序審判
    ，因此，本院所為判決應按上揭規定，適用第一審通常程序
    所為之第一審通常程序判決，併此敘明。
六、移送併辦意旨另以（臺灣台北地方法院檢察署97年度偵字第
    6043號）：被告甲○○明知將自己之金融機構帳戶提供他人
    使用，將可能遭詐騙集團利用作為犯罪工具，猶基於幫助詐
    欺之犯意，於96年10月20日18時許，在桃園市○○路麥當勞
    對面，以5000元之價格，將其所有之合作金庫新店分行第00
    00000000000 號帳戶之存摺、金融卡、密碼予許志煜。許志
    煜所屬詐欺集團成員隨即基於為自己不法所有之意圖，於96
    年10月30日，佯稱為被害人乙○○友人，以電話佯稱急需調
    借款項云云，致被害人乙○○陷於錯誤，而匯款10萬元至上
    開帳戶，嗣因被害人乙○○察覺受騙，乃報警循線查知上情
    ，因認被告涉有刑法第30條第1 項前段、第339 條第1 項之
    幫助詐欺取財罪嫌，且與本案為法律上同一案件，應移送併
    辦。經查，本件被告被訴部分，業經本院為無罪判決之諭知
    ，如前所述，自無從就併案部分加以審理，應退回臺灣台北
    地方法院檢察署另行依法處理，附此敘明。
據上論斷，應依刑事訴訟法第452條、第301條第1 項，判決如主
文。
本案經檢察官徐文豪到庭執行職務。
中    華    民    國    97    年    6     月    27    日
                  刑事第六庭  審判長法  官  黃梅淑
                                    法  官  宣玉華
                                    法  官  黃翊哲
以上正本證明與原本無異。
如不服本判決，應於判決送達後10日內向本院提出上訴狀（應附
繕本），其未敘述上訴理由者，應於上訴期間屆滿後20日內補提
理由書狀於本院，上訴於臺灣高等法院。
                                    書記官  楊郁馨
中    華    民    國    97    年    6     月    27    日


司法院資訊處製作；財團法人民間司法改革基金會備份。
